【裁判字號】    94,上易,694
【裁判日期】    950124
【裁判案由】    侵權行為損害賠償
【裁判全文】
臺灣高等法院民事判決                 94年度上易字第694號
上  訴  人  甲○○（原名林志平）
被上訴人    南山人壽保險股份有限公司
法定代理人  乙○○
訴訟代理人  丙○○
            謝宜珊律師
上列當事人間請求侵權行為損害賠償事件，上訴人對於中華民國
94年7月8日臺灣臺北地方法院93年度訴字第1059號第一審判決提
起上訴，本院於95年1月10日言詞辯論終結，判決如下：
    主      文
原判決廢棄。
上開廢棄部分，被上訴人在第一審之訴及假執行之聲請均駁回。
第一、二審訴訟費用由被上訴人負擔。
    事實及理由
一、本件上訴人經合法通知未於言詞辯論期日到場，核無民事訴
    訟法第386條所列各款情形，爰依被上訴人之聲請，由其一
    造辯論而為判決。
二、被上訴人起訴主張：上訴人係伊公司業務員，其自民國（下
    同）89年起陸續挪用伊保戶劉文亮、張進添等人所繳之保費
    及返還之貸款，計侵占(一)訴外人李文仁、黃麗娟夫婦交付之
    保險費新台幣（下同）249,656元；(二)訴外人劉文亮交付之
    保險費4萬元；(三)訴外人張進添及其家屬交付之保險費37萬
    元；(四)訴外人張榮鴻交付之保險費27,339元，(五)訴外人李文
    仁、黃麗娟償還之保單借款123,700元。上訴人雖嗣已將上
    開李文仁、黃麗娟返還之保單借款123,700元交回被上訴人
    ，惟仍侵占所收受之保險費686,995元，經被上訴人以上訴
    人保留於被上訴人處之公積金212,820元抵償後，尚受有
    474,175元之損害等情，因依侵權行為法律關係，於原法院
    第一審刑事審判程序提起附帶民事訴訟，求為命上訴人應給
    付被上訴人474,175元，及自起訴狀繕本送達翌日即92年8月
    20日起至清償日止，按年息5%計算利息之判決。
三、上訴人則以：伊確實有侵占被上訴人保戶即訴外人張榮鴻交
    付之保險費27,339元，另刑事判決所指侵占李文仁保單質押
    借款還款123,700元部分，已償還被上訴人。至於被上訴人
    所指侵占訴外人李文仁、黃麗娟夫婦保險費249,656元、侵
    占訴外人劉文亮之4萬元，及侵占張進添及其家屬保費37萬
    元部分，均係上訴人向各該保戶借款而非侵占等語，資為抗
    辯。
四、原審判命上訴人應給付被上訴人474,175元，及自自起訴狀
    繕本送達翌日即92年8月28日起至清償日止，按年息百分之
    五計算之利息，並以供擔保為條件准免假執行之宣告，上訴
    人不服，提起上訴，其上訴聲明為：(一)原判決廢棄。(二)被上
    訴人在第一審之訴及假執行之聲請均駁回。(三)第一、二審訴
    訟費用由被上訴人負擔。被上訴人答辯聲明為：上訴駁回，
    第二審訴訟費用由上訴人負擔。
五、按因犯罪而受損害之人，於刑事訴訟程序固得提附帶民事訴
    訟，對於被告請求回復其損害，但其請求回復之損害，以被
    訴犯罪事實所生之損害為限，否則縱令得依其他事由，提起
    民事訴訟，亦不得於刑事訴訟程序附帶為此請求（最高法院
    60年台上字第633號判例參照）。又按刑事訴訟諭知無罪、
    免訴或不受理之判決者，除經原告之聲請，應將附帶民事訴
    訟移送管轄法院之民事庭外，應以判決駁回原告之訴，刑事
    訴訟法第503條第1項定有明文。是以刑事法院依同法第504
    條第1項規定，將附帶民事訴訟以裁定移送於該法院民事庭
    者，以刑事部分宣告被告有罪之判決者為限。至刑事訴訟諭
    知無罪之判決，或實質上為無罪，僅因屬裁判上一罪，而不
    另為無罪之諭知者，倘刑事法院未經聲請，即將該附帶民事
    訴訟以裁定移送於民事庭時，其訴為不合法，受移送之民事
    庭應以裁定駁回之（最高法院93年台抗字第656號裁判意旨
    參照）。
六、查本件被上訴人主張上訴人侵占(一)訴外人李文仁、黃麗娟夫
    婦交付之保險費249,656元；(二)訴外人劉文亮交付之保險費4
    萬元；(三)訴外人張進添及其家屬交付之保險費37萬元；(四)訴
    外人張榮鴻交付之保險費27,339元，合計686,995元，惟原
    法院刑事庭除上訴人已返還之訴外人李文仁保單質押借款還
    款123,700元外，僅就侵占上開保戶張榮鴻保險費27,339元
    部分，以上訴人涉犯業務侵占罪判決上訴人有罪，其餘部分
    （即上開(一)(二)(三)部分），則認僅屬債務不履行之民事問題，
    與業務侵占之犯行無涉，惟因與有罪部份屬裁判上一罪，不
    另為無罪之諭知，有原法院92年度易字第1079號刑事判決在
    卷可稽（見原審卷第1至7頁）。故被上訴人縱受有此部分之
    損害，亦非上訴人被訴犯罪事實所生之損害，縱其得依其他
    事由，提起民事訴訟，亦不得於刑事訴訟程序附帶為此請求
    。原法院刑事庭雖併將此部分之附帶民事訴訟移送原法院民
    事庭，其訴仍非合法，原法院就此部分為被上訴人勝訴之實
    體之判決，自有未洽。至被上訴人主張上訴人應賠償其所侵
    占訴外人張榮鴻所交保險費27,339元部分，固為上訴人所不
    爭執，且同意返還（見原審卷第130頁背面），惟被上訴人
    已以上訴人保留於被上訴人處之公積金212,820元抵償，為
    被上訴人所自陳，此部分既經抵償，被上訴人自亦不得再為
    請求。
七、綜上所述，被上訴人主張上訴人應賠償其所侵占(一)訴外人李
    文仁、黃麗娟夫婦交付之保險費249,656元；(二)訴外人劉文
    亮交付之保險費4萬元；及(三)訴外人張進添及其家屬所交付
    之保險費37萬元部分，非屬上訴人被訴犯罪事實所生之損害
    ，不得於刑事訴訟程序附帶為此請求，其主張上訴人應賠償
    其所侵占訴外人張榮鴻所交付之保險費27,339元部分，因被
    上訴人已以上訴人保留於被上訴人處之公積金抵償完畢，而
    不得再為請求。從而，被上訴人本於侵權行為之法律關係，
    請求上訴人給付474,175元及自起訴狀繕本送達翌日起至清
    償日止按年息百分之五計算之利息，為無理由，不應准許。
    其假執行之聲請亦失所附麗，應併予駁回。原審判命上訴人
    如數給付，並為假執行之宣告，自有未洽。上訴意旨指摘原
    判決不當，求予廢棄改判，為有理由。自應由本院予以廢棄
    改判，如主文第二項所示。
八、本件事證已臻明確，兩造其餘之攻擊防禦方法及所提之證據
    ，經審酌後認均無礙判決之結果，爰不予一一論述。
九、據上論結，本件上訴為有理由，依民事訴訟法第450條、第
    78條、第463條、第385條第1項前段，判決如主文。
中    華    民    國    95    年    1     月    24    日
                  民事第三庭  審判長法  官  林敬修
                                    法  官  藍文祥
                                    法  官  張靜女
正本係照原本作成。
不得上訴。
中    華    民    國    95    年    1     月    25    日
                                    書記官    廖麗蓮


司法院資訊處製作；財團法人民間司法改革基金會備份。
